臺灣高等法院民事判決　　　　　　　　　94年度智上字第18號
上　訴　人　　丙○○
　　　　　　　甲○○
共　　　同
訴訟代理人　　樊欣佩律師
複　代理人　　鄭丹逢律師
被　上訴人　　喬輝企業股份有限公司
兼　法　定
代　理　人　　乙○○
共　　　同
訴訟代理人　　丁俊文律師
上列當事人間請求損害賠償事件，上訴人對於中華民國94年3月2
3 日臺灣桃園地方法院92年度訴字第1448號第一審判決提起上訴
，本院於94年9月13日言詞辯論終結，判決如下：
    主  文
上訴駁回。
第二審訴訟費用由上訴人負擔。
    事實及理由
一、上訴人主張：伊於民國（下同）89年間取得新型第159582號
    、名稱為「除濕空調機熱回收裝置改良」之新型專利權（下
    稱系爭專利），專利期間自89年6月11日起至100年10月12日
    止，詎被上訴人竟未經伊同意，擅自製作仿冒系爭專利之機
    器，並以「恆溫恆濕機」之名稱對外銷售。伊前向桃園地檢
    署對被上訴人乙○○提出違反專利法之告訴，嗣因專利法除
    罪化而經該署檢察官對被上訴人乙○○為不起訴處分確定，
    惟針對被上訴人生產之「恆溫恆濕機」侵害伊系爭專利一事
    ，業經伊委託訴外人財團法人台灣經濟發展研究院經智研究
    所及財團法人中華工商研究院分別鑑定屬實，為此，依民法
    第28條、第188條、公司法第23條第2項及專利法之相關規定
    ，求為判令：(一)被上訴人應連帶給付上訴人新台幣（下同）
    12,600,000元，及自起訴狀繕本送達翌日起至清償日止按年
    息５％計算之利息；(二)被上訴人應連帶負擔費用，將本件第
    一審民事訴訟判決書全文以「10全批」規格刊載於經濟日報
    第1版1日；(三)第一項聲明，願以現金或無記名可轉讓定存單
    供擔保，請求准予宣告假執行等語。
二、被上訴人則以：伊所生產「恆溫恆濕機」設備之熱回收系統
    ，是利用高溫冷媒來熱回收，上訴人所販賣系爭專利之機器
    則是利用熱水來熱回收，二者熱回收性質完全不同，智慧財
    產局之系爭專利舉發審定書亦採相同見解，足證伊並無侵害
    上訴人之專利，至上訴人所提出其自行委外鑑定之兩份鑑定
    研究報告書，依法不具證據能力，伊並否認其真正等語，資
    為抗辯。
三、本件原審對於上訴人之請求，為其敗訴之判決，上訴人聲明
    不服，提起上訴，上訴聲明：求為判決(一)原判決廢棄；(二)被
    上訴人應連帶給付上訴人新台幣（下同）12,600,000元，及
    自起訴狀繕本送達翌日起至清償日止按年息５％計算之利息
    ；(三)被上訴人應連帶負擔費用，將本件第一審民事訴訟判決
    書全文以「10全批」規格刊載於經濟日報第1版1日；(四)第二
    、三項聲明，願以現金或無記名可轉讓定存單供擔保，請求
    准予宣告假執行等語。被上訴人答辯聲明則求為判決駁回上
    訴。
四、上訴人於年間取得系爭名為「除濕空調機熱回收裝置改良
    」之新型專利權，專利期間自89年6月11日起至100年10月12
    日止。被上訴人乙○○為喬輝公司之負責人，而被上訴人所
    製作、販售之機器名為「恆溫恆濕機」；上訴人前以被上訴
    人之上開機器設備侵害系爭專利而向桃園地檢署對被上訴人
    乙○○提出違反專利法之告訴，惟嗣因專利法修正除罪化，
    經該署檢察官對被上訴人乙○○為不起訴處分確定等情，為
    兩造所不爭執，並有上訴人提出之中華民國專利證書、中華
    民國專利公報、新型專利說明書、桃園地檢署92年度偵字第
    10479號不起訴處分書、 被上訴人喬輝公司基本資料等影本
    各1份在卷可憑 （見原審92年壢簡字第704號卷第11-15頁、
    原審卷第38-54頁）， 復經原審依職權核閱桃園地檢署92年
    度偵字第10479號刑事偵查卷無誤，自堪信為真實。
五、經查，本件兩造之爭執重點在於：被上訴人所製造、販賣之
    「恆溫恆濕機」究竟有無侵害上訴人之系爭專利權，茲就本
    院得心證之理由，論述如下：
  (一)查上訴人取得系爭專利權後，被上訴人曾以「系爭專利不具
    新穎性及進步性」為由向經濟部智慧財產局（下稱智財局）
    舉發，惟嗣經審定其舉發不成立等情，為兩造所不爭執（見
    原審卷第423頁），並有兩造所提智財局92.7.492智專3 (3)
    05018字000000000000號之專利審定書一份在卷可憑 （見原
    審卷第21-25、63-37、113-117頁），堪信屬實。 觀諸智慧
    財產局之上開專利舉發審定書，於理由第(四)點認定：「...
    上開證據雖可證明勘驗實物（指被上訴人產品）在系爭專利
    （指上訴人產品）申請日前已有公開之事實，惟查勘驗實物
    和證據1合約書所附《恆溫恆濕機平面圖》差異處有： 實物
    由壓縮機至《冷媒熱回收》處之閥，並非電磁閥而為手動閥
    ；另實物進入《冷媒熱回收》處之管，四管中有兩管未使用
    ，壓縮機出口之冷媒係和《冷媒熱回收》獨立連接，和平面
    圖並聯者不同；勘驗實物由壓縮機出口之冷媒直接先送至《
    冷媒熱回收》回收熱能後，再經冷凝器、膨脹閥、蒸發器再
    至壓縮機，其主要係利用壓縮機之冷媒做熱回收介質（本局
    91年9月27日現場審查紀錄可稽）。 再者，系爭專利旁路水
    管（110）與一旁路出水管（111），分別連接於加熱盤管（
    11）與出水管（18）之間，1個三通電動閥門（17）， 設置
    於旁路水管（111） 與水量調節閥（16）後之出水管（18）
    上，利用溫濕度感測器（171）、控制器（170）控制三通電
    動閥門（17）開關，而將冷凝器冷卻水經三通電動閥門（17
    ）引入加熱盤管（11）等，和舉發證據1合約書之 《恆溫恆
    濕機平面圖》、證據3CLIMATE UNIT型號、證據4照片配合現
    場實物其具有壓縮機、冷媒熱回收、冷凝器、冷卻水泵、利
    用壓縮機出口之冷媒直接先引入冷媒熱回收等，彼此組成構
    造及冷媒流路皆不相同」、「系爭專利應用冷凝器將冷媒凝
    結昇溫之冷卻水作為加熱盤管（11） 之熱傳媒介等和證據1
    、3、4應用壓縮機出口之高溫高壓過熱冷媒作為熱回收器之
    加熱媒介等，彼此熱回收技術手段不同」等語（見原審卷第
    24頁），從而，智慧財產局係認定雙方之機器就熱回收裝置
    之組成構造、技術手段均有不同，而兩造就前開審定書之形
    式與實質內容均不爭執（見原審卷第423頁）。 按上開審定
    書之審查委員林水泉、黃宗信，均係有專業知識之專家，且
    均經會同兩造至博新公司現場勘驗被上訴人售予博新公司設
    備後，始以機器設備原理不同而為舉發不成立之審定，故上
    開委員所為上開審定書之意見，自屬可採。參以被上訴人喬
    輝公司曾就上訴人之除濕空調機熱回收裝置改良之專利於90
    年11月15日向智財局提出舉發（見原審卷第 21-22頁），而
    上訴人於原審91年9月27日致該局之異議意見， 亦承認兩造
    之機器有相當大的差異性，有卷附上訴人所提異議意見可憑
    （見原審卷第 19-20頁）等情以觀，足證被上訴人所生產之
    恆溫恆濕機並未侵害上訴人之專利，更無侵害上訴人之新型
    專利可言。
  (二)被上訴人所有之新型工業用無塵省電型恆溫恆濕機器設備，
    現已取得智財局核發「新型第226226號」專利，專利期間自
    西元2001年至2012年2 月12日止，有卷附專利證書可稽（見
    原審卷第434頁、本院卷第57頁）。 而上訴人以其持有所有
    系爭專利向該局提出之異議，亦經該局91年6 月26日審定異
    議不成立，該局並再指出「系爭案利用高溫壓之過熱冷熱和
    利用冷凝器昇溫之冷卻水，兩者加熱之工作介質不同，應屬
    不同之技術手段」，有卷附智財局91年6 月26日專利異議審
    定書可稽（見本院卷第58-59頁）， 益證被上訴人所生產之
    恆溫恆濕機並未侵害上訴人之專利。亦無侵害上訴人之新型
    專利。
  (三)上訴人雖提出由訴外人財團法人台灣經濟發展研究院經智研
    究所、財團法人中華工商研究院分別製作之鑑定研究報告各
    1份（見原審卷第237-269頁、第270-318頁）， 以研究報告
    之結論均認：被上訴人產品之構成技術、手段、特徵、功效
    等與系爭專利權之要件相符。並舉證人張智堯、洪勝鴻為證
    ；而主張被上訴人有侵害系爭專利之事實，惟查前開兩份鑑
    定研究報告書均係由上訴人自行委託私人機構所製作，而非
    由法院選任之鑑定人或鑑定機構依據民事訴訟法關於鑑定之
    法定程序製作，自應認上開鑑定報告之性質屬於私文書。茲
    被上訴人已否認上開文書之真正，自應由上訴人舉證其真正
    ，雖上訴人舉出證人張智堯、洪勝鴻為證，以證明前開鑑定
    研究報告書確屬真實，惟查證人所述與智財局所為上開審查
    書，明顯不符，是證人張智堯、洪勝鴻之證言，應無可採。
    且依上訴人所述：其係以訴外人中環公司向被上訴人購買之
    「恆溫恆濕機」設備，提供予前開兩家機構作為鑑定比對等
    語（見原審卷第240頁）， 然被上訴人已否認鑑定標的為其
    出售之產品，是以前開鑑定單位當初實施鑑定之標的是否確
    為被上訴人生產之「恆溫恆濕機」設備，已非無疑。況查前
    述兩家機構之鑑定與前開智財局審查書，顯不符合，本院自
    難遽採而為上訴人有利之認定。
六、綜上，被上訴人並未侵害上訴人之系爭專利權；上訴人依據
    民法第28條、第188條、公司法第23條第2項及專利法之相關
    規定，請求被上訴人連帶給付12,600,000元，及自起訴狀繕
    本送達翌日起至清償日止按年息５％計算之利息，為無理由
    ，不應准許。原審為上訴人敗訴之判決，並駁回其假執行之
    聲請，經核並無違誤，上訴意旨指摘原判決不當，求予廢棄
    改判，為無理由，應予駁回。
七、本件事證已臻明確，兩造其餘攻擊及防禦方法，核與判決結
    果不生影響，爰不一一論述，附此敘明。
八、據上論結，本件上訴為無理由，依民事訴訟法第449條第1項
    、第78條、第85條第1項前段，判決如主文。
中　　華　　民　　國　　94　　年　　9　　月　　27 　　日
                  民事第三庭審判長法  官　林敬修
                            　　  法  官　藍文祥
                              　　法  官　劉勝吉
正本係照原本作成。
如不服本判決，應於收受送達後20日內向本院提出上訴書狀，其
未表明上訴理由者，應於提出上訴後20日內向本院補提理由書狀
（均須按他造當事人之人數附繕本）上訴時應提出委任律師或具
有律師資格之人之委任狀；委任有律師資格者，另應附具律師資
格證書及釋明委任人與受任人有 民事訴訟法第466條之1第1項但
書或第2項（詳附註）所定關係之釋明文書影本。
中　　華　　民　　國　　94　　年　　9 　　月　　28　　日
　　　　　　　　　　　　　　　　　書記官　李翠齡
附註：
民事訴訟法第466條之1（第1項、第2項）：
對於第二審判決上訴，上訴人應委任律師為訴訟代理人。但上訴
人或其他法定代理人具有律師資格者，不在此限。
上訴人之配偶、三親等內之血親、二親等內之姻親，或上訴人為
法人、中央或地方機關時，其所屬專任人員具有律師資格並經法
院認為適當者，亦得為第三審訴訟代理人。
